【裁判字號】    99,事聲,10
【裁判日期】    990305
【裁判案由】    聲明異議
【裁判全文】
臺灣嘉義地方法院民事裁定              99年度事聲字第10號
聲明異議人
即  債權人  國泰世華商業銀行股份有限公司
法定代理人  乙○○
代  理  人  甲○○
相  對  人
即  債務人  丙○○
上列債權人與債務人間消費者債務清理事件，債權人對於民國99
年1月8日本院98年度執消債更字第87號所為更生方案認可之裁定
提出異議，本院裁定如下：
    主  文
異議駁回。
異議費用由聲明異議人負擔。
    理  由
一、按關於更生或清算之程序，除本條例別有規定外，準用民事
    訴訟法之規定，消費者債務清理條例第15條定有明文。次按
    當事人對於司法事務官處理事件所為之終局處分，得於處分
    送達後10日之不變期間內，以書狀向司法事務官提出異議。
    司法事務官認前項異議有理由時，應另為適當之處分；認異
    議為無理由者，應送請法院裁定之。法院認第1 項之異議為
    有理由時，應為適當之裁定；認異議為無理由者，應以裁定
    駁回之，民事訴訟法第240 條之4 第1 至3 項亦定有明文。
    查本院司法事務官於民國99年1 月8 日以98年度執消債更字
    第87號裁定認可債務人所提更生方案，異議人於收受該裁定
    送達後10日內具狀聲明異議，司法事務官認其異議無理由而
    送請本院裁定，經核與上開規定相合，先予敘明。
二、債權人國泰世華商業銀行股份有限公司（下稱國泰世華銀行
    ）異議意旨略以：
(一)、本件債務人既已負鉅額債務，其自須以最低之生活標準而節
    忖開銷用以償債，始符誠信公允，而依據內政部頒佈之98年
    度臺灣省之最低生活費為9,829 元，該數據係依社會救助法
    第4 條所稱最低生活費，由中央、直轄市主管機關參照中央
    主計機關所公佈當地區最近1 年平均每人消費支出60％計算
    ，且依行政院主計處公佈之臺灣地區96年度家庭收支調查報
    告書可知，其中設定房租比例為26.9％、食與衣為27.5％、
    醫療14.3％、交通通訊為12.5％、娛樂教育為12.5％、雜項
    6.3 ％，是債務人陳報之金額超過前開數額時，即屬非必要
    之支出。
(二)、又債務人子女應已成年，應可分擔家計，是債務人每月必要
    支出，應以前開金額作為標準，方屬合理。
(三)、再者，有關扶養配偶費之標準，應依98年財政部公告之扶養
    親屬免稅額82,000元，平均每月為6,833 元，方為合理，故
    若依據債務人自陳之收入19,500元扣除上開所計算之必要支
    出9,829 元、扶養費854 元（計算式：6,833 元÷8 人＝85
    4 元）。每月還款金額應有提高之空間。是本更生方案對債
    權人絕非公允。
三、本院之判斷：
(一)、債務人前以不能清償債務情事，依消費者債務清理條例規定
    聲請辦理更生程序，經本院以98年度消債更字第65號裁定准
    予開始更生。經本院司法事務官進行更生程序後，債務人提
    出每月償還6,313 元，共計清償8 年96期，清償總金額為60
    6,048 元。本院司法事務官前以該更生方案應屬公允可行，
    予以認可。業經本院依職權調取98年度消債更字第65號、98
    年度執消債更字第87號卷核閱屬實。
(二)、按債務人有薪資、執行業務所得或其他固定收入，法院認更
    生方案之條件公允者，得不經債權人會議可決，逕依債務人
    之聲請或依職權以裁定認可更生方案，消費者債務清理條例
    第64條第1 項定有明文。次按消費者債務清理條例之制定，
    乃為使負債務之消費者得依本條例所定程式清理其債務，保
    障債權人之公平受償，以謀求消費者經濟生活之更生，故除
    有本條例第63條第1 項、第64條第2 項所定情形外，法院得
    斟酌裁量認可更生方案。次按消費者債務清理條例之立法目
    的，係為使不幸陷入經濟困境之人得以清理債務、重建生活
    ，並在清理過程中能保有符合人性尊嚴之最低基本生活，是
    更生方案之認可，應審酌除最低生活需求外，債務人能否負
    擔該方案之條件以及債權人與債務人間之權利義務關係是否
    公允，還款成數並非唯一之審查依據。經查：
    1.債務人現任職於富城工程行，98年1 月至10月間平均薪資
      為15,500元，此外並無其他所得，亦無任何不動產等較高
      價值之財產；此有富城工程行所提98年度1 月至10月每月
      薪資表、97年度財政部國稅局綜合所得稅資料清單及財產
      歸屬資料清單在卷可憑，並經本院調閱相關卷宗查核無訛
      ，堪信屬實。又債務人所陳報每月必要生活費用為10,881
      元，該必要支出費用細項中，包括伙食費、交通費、勞保
      費、健保費、水費、電話費、電費（含瓦斯費）、房租及
      扶養費等基本生活必要支出，雖較行政院主計處所公佈98
      年度全國每人每月平均最低基本生活費9,829 元多出1,05
      2 元，惟衡量債務人之配偶陳金記長年為家庭主婦，並患
      有高血壓及眩暈症，歷年並無薪資所得收入，其名下亦僅
      有1 筆土地（民雄鄉○○段774地號，13.27平方公尺，持
      分4分之1），無法多分擔家庭生活費用。又債權人就前揭
      支出明細項目及金額均未表示意見，是堪認該部分支出必
      要且合理。
    2.至於債權人主張債務人須以內政部頒佈之98年度臺灣省之
      最低生活費9,829 元計算每月必要支出，又依行政院主計
      處公佈之臺灣地區96年度家庭收支調查報告書，其中設定
      房租比例為26.9％、食與衣為27.5％、醫療14.3％、交通
      通訊為12.5％、娛樂教育為12.5％、雜項6.3 ％，是債務
      人陳報之金額超過前開數額時，即屬非必要之支出云云。
      另查，98年度台灣省低收入戶每人每月平均最低基本生活
      費為9,829元，此經行政院內政部98年度台內社字第09800
      31312 號函（見本院卷第18頁）公告在案，核屬真實。惟
      前揭內政部公告之最低生活費用標準係依社會救助法第4
      條第2 項規定，以當地區最近1 年平均每人消費支出百分
      之60定之，目的在提供處於生存邊緣之國民最基本之生存
      權保障標準；至於消費者債務清理程序中所謂必要生活費
      用，則是由法院審酌債務人之財產狀況說明書後，綜合全
      聲請意旨，分就不同債務人之居住地區、謀生方式及生活
      形態核定維持債務人最低生活水平所需之費用。兩者制度
      目的、作用、計算基礎，本有不同。法院於消費者債務清
      理程序中核定債務人必要生活費用時，固得酌參前揭內政
      部公告之最低生活費用標準以利核定個案必要生活費用數
      額，惟不得認通案之社會救助標準均必為個別案件之必要
      生活費用數額，遽指台灣省內聲請消費者債務清理程序債
      務人之必要生活費用概以前述之9,829 元為準。此則無視
      於通案標準與個案情形之差異，屬論理法則上以全概偏之
      謬誤，亦有礙個案正義之維護。是債務人陳報之必要支出
      縱略高於此最低生活標準，亦未必得有生活奢侈浪費之嫌
      ，或無清償債務之誠意。本件債務人所陳報每月必要生活
      費用雖略高於前揭內政部公告之最低生活費用標準，經核
      尚屬適當、公允且必要，已如前述。債權人就債務人所陳
      報每月必要生活費用之細項及金額復未表示任何意見，僅
      以最低生活標準為指摘依據，依前揭說明，尚無可採。
    3.債權人另主張債務人子女應已成年，應可分擔家計，是債
      務人每月必要支出，應以前揭內政部公告之最低生活費用
      9,829 元作為標準云云。經查，債務人現與其女葉文君（
      75年2 月生，現年24歲。）、其子葉泓昌（77年10月生，
      現年21歲。）同住，均已成年。此有債務人全戶戶籍謄本
      在卷可考，堪認屬實。惟查，債務人於聲請開始更生程序
      中，於98年5月4日訊問期日陳報以：「（法官問：每月薪
      水？）薪水1萬8千元，殘障補助款4千元。家中有1個兒子
      當兵，1 個女兒，沒有固定工作。…」。則本件債務人之
      子女即未必有固定收入足敷分擔家計，債權人復未舉出任
      何事證以實其言，是債權人空言主張子女成年可分擔家計
      等情，尚屬無據。退言之，縱認債務人子女有固定收入分
      擔家計情事。另查，債務人所陳報每月必要生活費用細項
      中，包括伙食費、交通費、勞保費、健保費、水費、電話
      費、電費（含瓦斯費）、房租及扶養費等基本生活必要支
      出，經核均屬債務人個人之必要生活支出。第三人是否基
      於法律上、經濟上利害關係，代為清償債務人之債務或負
      擔生活上必要支出費用，本屬私法自治範疇，以當事人意
      思自主為原則，本件債務人又無不能維持生活而需受扶養
      情事，自無強令債務人子女額外負擔債務人之個人生活費
      用，以增加債權人還款成數之理。又債務人之子女是否成
      年分擔家計，與本件債務人是否依前揭內政部公告之最低
      生活費用9,829 元作為標準，兩者並無實質上關連性，縱
      認子女已成年而得分擔家計，本件亦未必以前揭內政部公
      告之最低生活費用9,829 元作為標準。是債權人前揭主張
      並無理由，本院無由准許。
    4.另查，債務人之父現年89歲，住於私立宏愛護理之家，每
      月養護金20,000元，由債務人與8 名兄弟姊妹共同分擔扶
      養費用等情，有私立宏愛護理之家收據2 紙、債務人之父
      之繼承系統表可證（見98年執消債更字第87號卷，債務人
      98年12月1 日民事呈報狀附件1、附件3）。是債務人每月
      支付扶養費至少為2,222元（計算式：20,000元÷9人＝2,
      222 元，小數點以下四捨五入，以下同）。債務人主張每
      月支付父親扶養費2,222 元，未逾前揭計算結果，亦未超
      過一般人維持生活最低程度，該項支出應屬合理，自應列
      計為每月必要之支出。至於債權人主張依98年財政部公告
      之扶養親屬免稅額82,000 元，平均每月6,833元，債務人
      每月平均應負擔854元（計算式：82,000元÷12月＝6,833
      元；6,833 元÷8 人＝854 元），方為合理云云。復查，
      免稅額優惠僅得為1 人所申報，為公眾週知之事實。該免
      稅額優惠既僅得為1 人所申報，自係以扶養人獨力扶養、
      而非與他人共同扶養為計算基礎，尚難爰以為本件扶養費
      用計算之參考標準。從而，債權人此部分異議理由，尚屬
      無據。
    5.經上計算，債務人每月收入15,500元加計嘉義市政府身心
      障礙補助每月4,000 元，扣除每月必要生活費用10,881元
      及扶養費2,222 元後，僅餘6,397 元（計算式：19,500元
      －10,881元－2,222 元＝6,397 元），所提之更生方案係
      以將該所剩餘金額中之6,000 元，作為每月更生還款金額
      ，並自本裁定確定之翌日起，以1 個月為1 期，共計清償
      8 年96期。另債務人願提撥同等於南山人壽保險股份有限
      公司之保單價值準備金30,000元，作為更生方案履行之財
      產，並將該金額依更生方案之清償方式分8 年96期償還（
      即每月313 元），則債務人平均每月償還6,313 元，清償
      總金額為606,048 元，債務總清償成數達44.8% 。是債務
      人已提出其最大限度之還款方案及金額、確有履行更生方
      案之誠意，且該更生方案公允、適當且可行。本院司法事
      務官前以98年度執消債更字第87號裁定予以認可，核無違
      法不公情事。
四、綜上所述，本件債務人之更生方案核屬公允、適當、可行，
    自應予以認可。此外，本件又查無消費者債務清理條例第63
    條第1 項或同條例64條第2 項所定不應或不得認可更生方案
    之消極事由存在。從而，本院司法事務官逕依同條例第64條
    第1 項裁定予以認可債務人所提更生方案，並依同條例第62
    條第2 項酌定其生活限制，經核並無不合，異議人聲明異議
    ，為無理由，應予駁回。
五、依消費者債務清理條例第15條、民事訴訟法第240 條之4 第
    3 項、第95條、第78條，裁定如主文。
中    華    民    國    99    年    3     月    5     日
                      民事第二庭法  官  曾文欣
以上正本係照原本作成。
如對不服本裁定，應於裁定送達後10日內，以書狀向本院提出抗
告，並繳納抗告費新臺幣1 千元。
中    華    民    國    99    年    3     月    5     日
                                書記官  李彩娥

司法院資訊處製作；財團法人民間司法改革基金會備份。
